【裁判字號】    97,訴,589
【裁判日期】    980623
【裁判案由】    分割共有物
【裁判全文】
臺灣彰化地方法院民事判決  97年度訴字第589號
原      告  玄○○
訴訟代理人  林俊雄律師
複 代理 人  Ｙ○○
被      告  丑○○○
            庚○○○
            未○○
            卯○○
            Ｘ○○
            Ｑ○○
            Ｗ○○
            天○○
            申○○
            巳○○
            Ｐ○○
            辰○○
            Ｌ○○
            Ｔ○○
            Ｓ○○
            午○○
            Ｖ○○
            Ｋ○○
            Ｊ○○
            甲○○
            乙○○
            丙○○
            辛○○○
            子○○○
            寅○○
            戌○○
            Ｍ○○
            Ｈ○○
            Ｇ○○
            宙○○原名賴麗玉.
            亥○○
            Ｂ○○
            酉○○
            Ｕ○○
            Ｒ○○
            癸○○
            Ｆ○○
            Ｅ○○
            Ｉ○○
            Ｎ○○
            Ｚ○○起訴狀誤載.
            宇○○
            Ａ○○
            黃○○
            壬○○
            Ｏ○○
            Ｄ○○
            地○○
            朱瑞圖即己○○○.
            丁○○即己○○○.
上列當事人間請求分割共有物事件，本院判決如下：
    主      文
原告之訴駁回。
訴訟費用由原告負擔。
    事實及理由
一、按當事人死亡者，承受訴訟人於得為承受時，應即為承受之
    聲明，他造當事人，亦得聲明承受訴訟，民事訴訟法第175
    條定有明文。經查：被告己○○○（即賴碧瑛）於訴訟程序
    進行中即民國97年8月17日死亡，其繼承人係其配偶朱瑞圖
    、女兒丁○○等2人，此情各有相關戶籍謄本及繼承系統表
    可參。是以，原告聲明應由該等繼承人承受訴訟，核與前開
    規定，即無不合，應予准許。
二、原告主張：
  (一)坐落彰化縣大村鄉○○段1311、1316、1325等地號土地（下
    稱系爭土地）原係原告及被告丑○○○等人，暨原共有人賴
    丁章、賴秀奎、己○○○所共有。
  (二)原共有人賴丁章於73年2月17日死亡，其繼承人為被告Ｒ○
    ○、癸○○、Ｆ○○、Ｅ○○、壬○○、Ｉ○○、Ｏ○○、
    Ｎ○○、Ｄ○○、Ｃ○○、宇○○、Ａ○○、地○○等人，
    迄今未辦繼承登記，爰訴請該等繼承人應就賴丁章所遺系爭
    土地應有部分12分之1辦理繼承登記。
  (三)原共有人賴秀奎於97年2月20日死亡，其繼承人為被告亥○
    ○、酉○○、Ｕ○○、Ｂ○○等人，迄今未辦繼承登記，爰
    訴請該等繼承人應就賴秀奎所遺系爭土地應有部分12分之1
    （公同共有）辦理繼承登記。
  (四)系爭土地並無不能分割之理由，亦未訂有不得分割之契約，
    因兩造無法協議分割。爰依民法第823條、第824條等規定，
    請求按照後附圖樣分割等語。
三、按法院裁判分割共有物而以原物分配於各共有人時，係使共
    有關係變更為單獨所有，其性質為共有人間應有部分之交換
    ，自屬處分行為，均以共有人之處分權存在為前提，如果共
    有人就共有物並無處分權可資行使，法院即無從基此為裁判
    分割。若有共有人死亡，而其繼承人未辦理繼承登記者，依
    民法第759條：「因繼承、強制執行、公用徵收或法院之判
    決，於登記前已取得不動產物權者，非經登記，不得處分其
    物權。」規定，自不得處分該應有部分，應由原告先行或同
    時請求該等繼承人辦理繼承登記，始得分割（最高法院69年
    度台上字第1134號判例要旨參照）。次按原告之訴，依其所
    訴之事實，在法律上顯無理由者，法院得不經言詞辯論，逕
    以判決駁回之，民事訴訟法第249條第2項定有明文。
四、經查：原告主張系爭土地原共有人己○○○於97年8月17日
    死亡，其繼承人為其配偶戊○○及女兒丁○○等情，有原告
    所提土地登記謄本、繼承系統表及戶籍謄本等件為證。惟查
    ：本院於98年3月9日以裁定行使闡明權，通知原告應於該裁
    定送達後7日內具狀查報或補正下列事項：「‧‧‧七已死
    亡之共有人，應追加其繼承人辦理繼承登記之聲明。八本件
    土地最新登記謄本。‧‧‧」，該裁定已於98年3月13日送
    達原告，此有送達證書附卷可參。茲據原告於98年3月20 日
    檢附最新土地登記謄本顯示，原共有人己○○○所遺系爭土
    地應有部分108分之1，其繼承人均未辦理繼承登記，原告迄
    今亦未依前開補正裁定意旨，追加其繼承人應辦理繼承登記
    之訴。準此，系爭土地既有未辦理繼承登記情事，嗣經本院
    行使闡明權後，原告猶拒絕追加該繼承登記之訴，揆諸前開
    判例及規定意旨，原告逕行請求判決分割系爭土地，即屬無
    據。
五、次查：原告既不得逕行提起本件分割共有物之訴，則其合併
    請求原共有人賴丁章、賴秀奎之繼承人，即被告Ｒ○○等人
    應辦理繼承登記之訴部分，亦無保護之必要。
六、從而，依原告所訴之事實，在法律上顯無理由，爰逕以判決
    駁回之。
七、訴訟費用負擔之依據：民事訴訟法第78條。
中    華    民    國    98    年    6     月    23    日
                民事第一庭      法  官  陳正禧
上正本係照原本作成。
如不服本判決，須於收受判決正本送達後20日內，向本院提出上
訴狀。
中    華    民    國    98    年    6     月    24    日
                                書記官  蕭美鈴


司法院資訊處製作；財團法人民間司法改革基金會備份。
